臺灣高等法院刑事判決
109年度上易字第1081號
上  訴  人  
即  被  告  賴柏豪


選任辯護人  劉錦隆律師
上列上訴人即被告因傷害案件，不服臺灣臺北地方法院108年度
易字第481號，中華民國109年5月1日第一審判決（起訴案號：臺
灣臺北地方檢察署107年度偵字第26142號），提起上訴，本院判
決如下：
    主  文
上訴駁回。
    事  實
一、丙○○係臺北市○○區○○路○段00巷00號「中正楷悅大樓」之營
    造廠工地主任（現已離職），於民國107年9月29日15時許，
    在上址參加該大樓之區分所有權人會議（下稱本案區權會議
    ）時，與住戶陳怡伶發生言語爭執，經陳怡伶聯繫其子乙○
    到場，乙○即與在場之建設公司總經理特助甲○○及其身後之
    丙○○、建設公司開發部經理翁任禾發生推擠衝突；丙○○於上
    開雙方推擠拉扯混亂之際，竟基於傷害之犯意，自甲○○身後
    出右手掐抓到乙○左側脖子，致乙○受有頸部抓傷約6.0×2.0
    公分。乙○見狀當場稱「你為什麼要掐我脖子」，隨即於同
    日15時39分許抵達醫院驗傷，再於同日16時57分許前往派出
    所報警提告，始知上情。
二、案經乙○訴由臺北市政府警察局中正第二分局報告臺灣臺北
    地方檢察署檢察官偵查起訴。
    理  由
一、證據能力：
　㈠證人陳怡伶、乙○之警詢證詞：
    按被告以外之人於審判外之言詞或書面陳述，除法律有規定
    者外，不得作為證據，刑事訴訟法第159條第1項定有明文。
　  被告丙○○之辯護人爭執上開2人之警詢證詞之證據能力（見
    本院卷第68頁筆錄），且查無例外得容許作為證據之情形，
    依據上開法律明文，該2人之警詢證詞自無證據能力。
  ㈡其餘本件認定事實所引用之卷證資料（包含人證、物證、書
    證，詳下述及者），並無證據證明係公務員違背法定程序所
    取得，與本案亦有自然之關連性，公訴人、被告及其辯護人
    迄至本案言詞辯論終結，均不爭執該等卷證之證據能力或曾
    提出關於證據能力之聲明異議（見本院卷第111、112頁筆錄
    ），本院認引為證據為適當，是依刑事訴訟法第159條之5等
    規定，下述認定事實所引用之證據方法均有證據能力。
二、認定事實：
  ㈠訊據被告矢口否認傷害犯行，辯稱：眾人推擠衝突間，我雖
    有出手，然並未掐抓到告訴人脖子，告訴人頸部傷勢是否現
    場造成亦有疑問，沒有人有看到告訴人受傷云云。辯護人為
    被告辯護略以：告訴人之指訴及證人陳怡伶之證述不實，告
    訴人在現場並未受傷，被告從甲○○身後伸手出來，沒辦法伸
    這麼長掐住告訴人整個脖子致其受傷，現場包含證人翁任禾
    、甲○○、陳賴淑蓮、蘇鈺心等人，皆沒有人看到告訴人脖子
    有受傷，告訴人因為母親陳怡伶拆掉外牆影響大樓結構，被
    告說法對告訴人母親影響很大，故告訴人有陷害被告之動機
    ，原審傳訊相關證人時，被告業已離職，與各該證人不具利
    害關係，其等證詞應屬可信，被告並無傷害犯行。
　㈡經查，本案區權會議之舉行、與會人士包含陳怡伶、周瓊蘭
    、陳賴淑蓮、國賓大建設股份有限公司之甲○○、翁任禾、蘇
    鈺心（管理部專員）及當時為本案大樓營造廠工地主任之被
    告等人，及現場場地狹小、擺有數張桌椅等情，皆為上述眾
    人陳述在卷，且有衝突發生「前」即區權會議休息時間以前
    ，由被告持V8所拍攝之錄影檔案光碟存卷為憑，復經本院勘
    驗確認無誤（見本院卷第69頁勘驗筆錄、第77至81頁截圖、
    第114、115頁被告、辯護人及告訴人補充陳述之審判筆錄）
    ，告訴人顯然係會議開始後，方經其母陳怡伶電話聯繫到場
    ，且到場後與被告等人發生推擠衝突（詳下述），依被告、
    辯護人及告訴人於本院審理中之陳述，衝突當係發生在鐵製
    桌子、電風扇前、木頭桌子旁約為編號6之人所坐位子前方
    之狹小空地處（參本院卷第80頁上開截圖）。
　㈢告訴人離開本案區權會議會場後，立即於同日15時39分許至
    臺北市立聯合醫院和平院區（下稱和平醫院）驗傷，經醫師
    診斷受有頸部抓傷約6.0×2.0公分，有和平醫院驗傷診斷證
    明書、告訴人之傷勢照片可憑（見偵卷第41至43、49頁；經
    告訴代理人補充，該照片為當日17時29分許所拍攝，見本院
    卷第115頁筆錄、第129頁照片檔拍攝日時，受傷處確有藥水
    塗擦之情形），互核診斷證明書上之驗傷解析圖所標註者與
    該照片傷處一致，即告訴人之左側脖子；雖告訴代理人另陳
    報告訴人右邊脖子較下方處亦有微小傷痕之照片（見本院卷
    第127頁照片檔及其拍攝日時，乃當日17時30分許所拍攝）
    ，但與告訴人左側脖子傷勢之範圍大小與明顯程度有別，診
    斷證明書並未特別標註，是本院仍以上開偵卷所附之診斷證
    明書及告訴人傷勢照片認定告訴人之傷處所在。
　㈣告訴人驗傷完畢後，旋於同日16時57分許，至中正第二分局
    南海路派出所製作警詢筆錄，對被告提出傷害告訴（見偵卷
    第13至15頁告訴人警詢筆錄），依上開偵卷所附傷勢照片之
    拍攝時間及場景觀之，告訴人當係在派出所拍照證明其傷處
    之所在，則本案區權會議舉行、陳怡伶電聯其子乙○到場、
    被告等人與告訴人發生肢體衝突、告訴人前往醫院驗傷後再
    旋即前往派出所提告並製作筆錄，各該客觀事實之發生時序
    及約略間隔時間，均已無疑。
　㈤被告等人與告訴人乙○發生肢體衝突致告訴人受傷之本案關鍵
    爭點，卷內有以下各項證據：
　⒈證人即告訴人於偵查、原審審理中證稱：案發當天下午，我
    接到我母親陳怡伶電話，說她被趕出本案區權會議會場，我
    認為權益受損，前往現場質問坐在主席台位置上之人。當時
    主席與後面另1個人（即翁任禾、甲○○）靠到我正前方用胸
    口撞我，他們2人，1位比我高半個頭(即甲○○）、1位比我高
    一點或差不多（即翁任禾），我試圖讓自己不要摔倒，但被
    撞還是會後退，退開時有撞到塑膠椅，然我仍儘量站直。被
    告站在他們身後，從他們2位並肩之肩膀上縫隙伸手掐我脖
    子，持續時間大概1至2秒，我脖子感到刺痛，遂往後退開，
    我就說我要去驗傷而離開現場。推擠衝突時間前後大約2、3
    分鐘，我有看到掐我脖子之人就是被告；「（辯護人問：你
    現場有沒有把你的傷痕展示給在場的人看？）沒有，但是我
    有說我要去驗傷。（辯護人問：你為何不給在場的人看看你
    的傷勢來證明你確實被掐傷？）我給醫生看我怎麼會給其他
    人看。（辯護人問：所以你當時不給其他人看？）那有法律
    效力嗎？（辯護人問：不管有沒有法律效力，我現在是在詰
    問證人，若你不願回答就講不願回答？）我要儘速保存證據
    。（辯護人問：不給其他人看跟保存證據有什麼關係？難道
    你給別人看傷就不見了嗎？）重要的是保存證據，不是展示
    傷勢給人家看」等語（見偵卷第133至134頁、原審卷一第95
    至102頁筆錄）。
　⒉證人陳怡伶於偵查、原審審理中證稱：我參加本案區權會議
    時，住戶陳賴淑蓮一直說本案大樓地下室漏水，係因我整修
    房屋之故。我說我沒有整修，當場打電話給設計師，請他向
    參與本案區權會議之眾人解釋，然陳賴淑蓮與被告還是不斷
    言語攻擊我，設計師也說他沒空，我就打電話給我兒子即告
    訴人，叫他到現場，告訴人到場後，質問在場建設公司之人
    ，建設公司之人就圍過來，有位很高大之甲○○用胸部與告訴
    人對撞好幾次，他們後面有很多桌椅，告訴人有往後面桌椅
    撞，翁任禾、甲○○也有撞到桌椅，被告這時就將V8關掉，從
    很遠的地方衝過來，因被告比甲○○矮，就跳起來抓告訴人脖
    子，我在現場有看到告訴人受傷，當場告訴人馬上離開走去
    醫院等語（見偵卷第135頁、原審卷一第86至89頁筆錄；然V
    8當已於衝突發生前，在住戶周瓊蘭要求下，由被告關掉不
    再繼續錄影，詳本院卷第82、83頁截圖及下方說明，是陳怡
    伶此部分證詞並非正確）。
　⒊證人甲○○於偵查、原審審理中證稱：告訴人衝進會場咆哮時
    ，我站起來雙手打開擋在告訴人前方，此時被告與翁任禾也
    站起來站在我後方，我們一起擋住告訴人。告訴人一直用身
    體往我們方向衝撞，因為告訴人較矮一點，故衝撞到我胸口
    。在推擠衝突時，因地方狹小，雖未倒地但難免撞到桌子，
    我有看到後方有人伸出手來推告訴人，但不知道是誰，沒有
    看到被告出手抓告訴人脖子；我很清楚案發當日告訴人之穿
    著，他穿西裝、有領子之襯衫進來，告訴人進來時領子遮住
    脖子，故我未見其進場時頸部有無傷勢。然推擠後告訴人之
    襯衫有點被拉開，處於可以注意脖子之狀況，但我沒有看到
    告訴人脖子受傷等語（見偵卷第106至107頁、原審卷二第34
    至42頁筆錄）。此外，甲○○於本院審理中再度到庭作證，並
    與同在庭之被告、告訴人實際進行本案衝突過程之模擬，依
    甲○○之證詞、被告之供述及模擬結果，當日甲○○在前、與告
    訴人面對面，甲○○雙手平舉擋住告訴人，雙方距離不到1步
    、近乎貼胸，被告站在甲○○右後方、翁任禾約站在甲○○左後
    方，「被告自後方伸右手從甲○○右方腋下伸出來，手大約是
    在乙○左上臂處，如果是從甲○○後方伸出右手從甲○○右肩上
    方伸手出來，高度與乙○頸部相近」（詳本院卷第107至110
    頁筆錄）。
　⒋證人翁任禾於偵查、原審審理中證稱：整個推擠衝突過程很
    快，幾乎是瞬間動作，告訴人對著被告說「你為什麼要掐我
    脖子」，即說要驗傷而轉身離開現場，但我沒有看到被告有
    掐告訴人脖子，且告訴人頸部沒有受傷等語（見偵卷第106
    頁、原審卷一第91、92頁筆錄）。
　⒌證人陳賴淑蓮於原審審理中證稱：當天告訴人身著黑西裝，
    肢體衝突發生幾乎是一剎那，關於被告有無出手掐告訴人脖
    子，因為速度很快我沒看到，我也沒有看到告訴人之脖子有
    受傷等語（見原審卷一第104頁筆錄）。　　　　　　
　⒍證人蘇鈺心於原審審理中證稱：當天告訴人怒氣沖沖的進入
    本案區權會議會場，我們同事即被告、甲○○、翁任禾見狀就
    與告訴人對峙。甲○○與告訴人有點快要身體碰觸了，還沒有
    真的碰到，被告當時在甲○○後方，有伸出手碰告訴人胸部，
    想要把甲○○與告訴人隔開，但並沒有說用什麼力道或很重的
    力量。後來告訴人應該是自己覺得有點理由站不住腳，嘴巴
    念念有詞說要找警察就離開了，而告訴人離開時身體並無受
    傷，告訴人也沒有說他受傷了；在雙方衝突過程中，我沒有
    全程盯著，因為我有走到後面請銷售小姐報警，然後再走回
    來。我離開之過程大約30秒等語（見原審卷二第78至83頁筆
    錄）。
　⒎被告於偵審中先後坦認：當時告訴人怒氣沖沖的進入本案區
    權會議會場拍桌咆哮多次，而會場入口動線只有1個，裡面
    還有老人、小孩，但告訴人還是一直要往內衝。甲○○、翁任
    禾、我與告訴人在推擠、肢體衝突過程中，雙方情緒趨於不
    穩定；因會場環境狹小，又有桌椅、櫃子，眾人推來推去都
    有重心不穩情形，而在阻擋過程中，我的手難免會伸過去碰
    觸告訴人，阻擋告訴人不要進來。經過一番推擠後，告訴人
    說他受傷要去報案，旋即離去；「我往前伸手是左手扶住甲
    ○○，我往前伸手是阻擋甲○○不要往後傾，右手懸空才跑上去
    ，乙○應該是要提告甲○○，怎麼會是提告我，我沒有碰到告
    訴人脖子」等語（見偵卷第8至9、133頁、原審卷二第113至
    116頁、本院卷第114頁筆錄）。且被告於當日21時15分許，
    同樣前往和平醫院驗傷，主訴其於案發後受有左胸壓痛及瘀
    腫（見偵卷第45、46頁驗傷診斷證明書；乙○所涉傷害犯嫌
    ，業據檢察官為不起訴處分確定）。
　㈥依據現有事證，甲○○與告訴人面對面近乎貼胸，被告站在在
    甲○○右後方、翁任禾約站在甲○○左後方，其等所站立之處甚
    為狹隘、旁多有桌椅，顯見該4人彼此距離均甚為接近，而
    該4人確有拉扯、推擠，雖持續時間當為短暫，但告訴人身
    著西裝、襯衫，衣領都被拉開，並與甲○○胸口互頂，被告事
    後還驗傷表示自己左胸有壓痛，眾人還言告訴人大聲咆哮叫
    罵，雙方情緒趨於不穩，則推擠當時場面理應極為混亂，該
    4人互相間當有諸多衝撞、推擋之肢體接觸，且還有站不穩
    、撞到彼此或旁邊桌椅之情形，此才為當時真確發生之衝突
    實情，則蘇鈺心於原審、甲○○及被告於本院陳述雙方近乎站
    直站穩、只是無肢體接觸之對峙而已云云，顯非事實，否則
    被告何來混亂中受有前揭胸部壓痛之可能；又在告訴人與上
    開3人互相拉扯、推擠之混亂情況下，甲○○身高175公分、被
    告168公分、告訴人167公分，經本院當庭實際模擬結果，被
    告自甲○○身後，往前由其肩上伸出右手，高度確實與告訴人
    之頸部相近，客觀上自得以此方式抓捏到與甲○○近乎貼胸之
    告訴人之左側脖子處，而符合本案告訴人經驗傷確認之主要
    傷處；再雖告訴人及其母陳怡伶以外之證人均稱沒有看到被
    告出手抓捏告訴人脖子，但蘇鈺心證述之衝突經過並不正確
    、陳賴淑蓮有無辦法與告訴人同向而明確見到被告伸手舉動
    有所不明、甲○○與翁任禾亦可能於推擠拉扯混亂之際未留意
    到被告此舉，皆無法充分否定被告伸右手傷及告訴人左側脖
    子處之事實而對被告為有利認定；尤其，告訴人當下確有對
    著被告叫嚷「你為什麼要掐我脖子」，並說要驗傷便轉身離
    開現場，此據與告訴人明顯對立之翁任禾證述明確，被告亦
    坦認告訴人當場就表明自己受傷，則告訴人此一臨場出口之
    話語，符合一般人於肢體衝突之際遭他人徒手抓傷之本能反
    應，告訴人並旋即先後前往驗傷及提告，大大降低告訴人另
    行捏造傷勢之可能，當可佐證告訴人及其母陳怡伶前揭關於
    被告出手傷及告訴人之主要證詞，確有相當之積極補強，並
    非僅僅告訴人之片面指述，陳怡伶於原審所謂被告「跳起來
    」抓告訴人脖子，容有誇大之嫌，當以本院前揭認定為準。
　㈦至於辯護人反覆質疑：告訴人及其母陳怡伶外之眾人，皆曰
    沒看到告訴人脖子有傷乙節，依據前述事證，包含雙方推擠
    拉扯之肢體衝突及告訴人口頭表明受傷隨即轉身離去之事實
    ，持續時間或其發生均甚為短暫、突然，與告訴人立場相異
    之其他眾人是否有充分時間察看告訴人左側脖子究竟有無受
    傷，已有疑問，且此種面積不大之徒手所致表淺抓傷，是否
    第一時間就會反應出明顯之血痕，亦未必如此；又告訴人當
    天穿著西裝、襯衫，雖甲○○稱已因拉扯推擠而領子有點被拉
    開，但觀諸偵卷照片所示告訴人左側脖子之傷處，確實可能
    於受傷後再為襯衫原有領子所遮蓋，而未在此短暫時間內，
    為混亂肢體衝突之當事人（甲○○、翁任禾）或不見得有全程
    留意之旁觀者（陳賴淑蓮、蘇鈺心）所發現（辯護人質疑告
    訴人受傷照片是穿圓邊無領之上衣，告訴人則解釋此乃當天
    所穿之內衣，為避免藥水沾到衣服而脫掉襯衫再拍照，見本
    院卷第118頁筆錄，併此指明），誠如證人甲○○於原審所述
    ：我沒有特別注意告訴人有沒有受傷，也沒有特別盯著他的
    脖子看，告訴人一溜煙就轉身跑掉了等語，當係眾人未發現
    告訴人脖子已經受傷之合理原因；再告訴人於原審作證時，
    針對為何未當場向眾人展示傷口之質疑，業已解釋稱其認為
    給醫生看儘速保全證據才重要，所述並非有何違背常理之處
    ，辯護人徒以其個人主觀角度推測其中必有疑點，與被告辯
    稱其說法對告訴人母親影響甚大，告訴人有傷勢造假之動機
    云云相同，均無明確跡證可憑，純屬臆測之詞，佐以被告坦
    認自後出手之事實，但先於原審供稱難免會接觸到告訴人，
    又於本院改稱只是要扶住甲○○讓他不要向後傾，所述明顯避
    重就輕，相較之下，當認告訴人之指述為真，被告自甲○○身
    後出手抓捏到告訴人之脖子，致其左側脖子受有抓傷約6.0×
    2.0公分，被告出手抓捏到告訴人脖子之行為與告訴人左側
    脖子受傷之結果，客觀上具有明確因果關係，被告明知當下
    出手可能傷及告訴人卻仍決意自後近距離伸手向前，主觀上
    自有傷害之故意甚明。
　㈧綜上所述，告訴人於本案區權會議休息時，與建設公司方面
    之甲○○、翁任禾及時為本案大樓營造廠工地主任之被告發生
    肢體拉扯衝突，混亂之際，被告自甲○○身後肩上空隙出手抓
    捏到告訴人左側脖子，雖未必力道很重、多次掐抓或整個告
    訴人脖子均抓捏在手，但已致使告訴人左側脖子受傷，告訴
    人指述有相當之補強證據為憑，被告否認之辯解並非實在，
    明顯避重就輕，是本案業已事證明確，被告犯行洵堪認定，
    自應依法論科。　　
三、論罪及駁回被告上訴之理由：
  ㈠被告行為後，刑法第277條第1項業於108年5月29日修正公布
    ，同年月31日施行生效，修正後該項將法定刑中之有期徒刑
    上限由3年提高為5年、罰金刑上限則由1,000銀元（即新臺
    幣3萬元）提高為新臺幣50萬元，經比較新舊法，修正後之
    規定並未較有利於被告，是依刑法第2條第1項前段之規定，
    自應適用被告行為時即修正前刑法第277條第1項規定論處。
    核被告前揭所為，係犯修正前刑法第277條第1項之普通傷害
    罪。
　㈡原審同此認定，以被告罪證明確，適用刑事訴訟法第299條第
    1項前段、108年5月29日修正前刑法第277條第1項、刑法第2
    條第1項前段、第41條第1項前段、刑法施行法第1條之1第1
    項、第2項前段等規定，並審酌被告僅因與告訴人間推擠衝
    突，即訴諸肢體暴力，傷害告訴人之身體，欠缺尊重他人身
    體法益之觀念，兼衡以被告自述家庭經濟狀況小康、已婚、
    需扶養妻子及2名未成年子女、案發時與現職均為工地主任
    之生活狀況、專科畢業之智識程度，復參告訴人之傷勢狀況
    、受傷部位、對本案陳述之意見，暨被告之素行、犯罪之動
    機、目的、手段、犯後態度、法益侵害程度等一切情狀，量
    處拘役50日，如易科罰金，以新臺幣1千元折算1日。
　㈢經核原審上開認事用法並無違誤，量刑亦稱妥適，被告上訴
    否認犯罪，仍為前揭與原審相同否認之答辯，確與事實不符
    ，並非可採，本院已詳述認定之理由如前，是被告之上訴為
    無理由，應予駁回。
據上論斷，應依刑事訴訟法第368條，判決如主文。
本案經檢察官劉文婷提起公訴，檢察官蔡名堯到庭執行職務。
中　　華　　民　　國　　109 　年　　8 　　月　　25　　日
                  刑事第八庭  審判長法  官  陳世宗 
                                    法  官  周明鴻
                                    法  官  吳勇毅 
以上正本證明與原本無異。
不得上訴。
                                    書記官  許家慧
中　　華　　民　　國　　109 　年　　8 　　月　　25　　日